ACORDAO-COMPLETO-2516685

ACÓRDÃO 17933/2021 ATA 37/2021 - PRIMEIRA CÂMARA

VISTA, relatada e discutida esta representação formulada pela Consloc Construtora e Locações Ltda., em que a empresa reclama a ausência de pagamento pelo Município de Tanhaçu/BA de parcela efetivamente construída e entregue da creche municipal, que constitui o objeto do convênio firmado entre aquele Município e o Fundo Nacional de Desenvolvimento da Educação (FNDE) , por intermédio do termo/convênio 201801007/2018, pactuado no valor total de R$ 2.315.329,86.
ACORDAM os Ministros do Tribunal de Contas da União, reunidos em sessão da Primeira Câmara, ante as razões expostas pelo Relator, e com fundamento no art. 235, parágrafo único, do Regimento Interno, em:
9.1. não conhecer da presente representação;
9.2. dar ciência desta deliberação ao Fundo Nacional de Desenvolvimento da Educação (FNDE) para que este avalie, dentro de suas atribuições, a eventual adoção de providências com vistas a resguardar os cofres públicos e a garantir a consecução da política pública por ele patrocinada;
9.3. encaminhar cópia deste Acórdão à representante e ao Município de Tanhaçu/BA, com a informação de que a íntegra do Relatório e do Voto que o fundamentou pode ser consultada no endereço eletrônico www.tcu.gov.br/acordaos;
9.4. arquivar os autos.

Representação formulada pela Consloc Construtora e Locações Ltda., em que a empresa reclama a ausência de pagamento pelo Município de Tanhaçu/BA de parcela efetivamente construída e entregue da creche municipal, que constitui o objeto do convênio firmado entre aquele Município e o Fundo Nacional de Desenvolvimento da Educação (FNDE)

Primeira Câmara

Município de Tanhaçu - BA

3. Representante: Consloc Construtora e Locações Ltda.

13.1. Ministros presentes: Walton Alencar Rodrigues (Presidente) e Jorge Oliveira (Relator).
13.2. Ministros-Substitutos convocados: Marcos Bemquerer Costa e André Luís de Carvalho.
13.3. Ministro-Substituto presente: Augusto Sherman Cavalcanti.

JORGE OLIVEIRA

Adoto como relatório a instrução da SecexEducação lançada à peça 24, aprovada pela instância superior da unidade (peça 25) :
"INTRODUÇÃO
	Cuidam os autos de representação da empresa Consloc Construtora e Locações Ltda., CNPJ 02.584.213/0001-33 (peças 1-10) , na qual informou que o Município de Tanhaçu/BA, sem justificativa formal e ignorando os múltiplos pedidos da representante, não teria realizado o correspondente pagamento àquela contratada pela parcela efetivamente construída e entregue da creche municipal que constitui o objeto do convênio firmado entre aquele Município e o Fundo Nacional de Desenvolvimento da Educação (FNDE) , por intermédio do termo/convênio 201801007/2018, pactuado no valor total de R$ 2.315.329,86 (peça 15) .
2.	Para a execução da obra pactuada com o FNDE, o Município firmou o contrato 276/2018, com a empresa Consloc, no valor total de R$ 2.310.134,61 (peça 9) , aditivado para extensão de sua vigência até 10/10/2021 (peça 10) . 
3.	De acordo com as informações prestadas pela representante (peças 4, 5, 6, 7 e 8) e as disponíveis no Sistema Integrado de Monitoramento, Execução e Controle do Ministério da Educação - Simec (peça 15) , o objeto já teria alcançado patamar de execução de 53,69%, na data-base de 4/5/2021.
EXAME DE ADMISSIBILIDADE
4.	Inicialmente, deve-se registrar que a representação preenche os requisitos de admissibilidade constantes do art. 235 do Regimento Interno do TCU, haja vista a matéria ser de competência do Tribunal, referir-se a responsável sujeito a sua jurisdição, estar redigida em linguagem clara e objetiva, conter nome legível, qualificação e endereço do representante, bem como se encontrar acompanhada de suficientes indícios concernentes à irregularidade ou ilegalidade.
5.	Além disso, a empresa Consloc Construtora e Locações Ltda, na qualidade de contratada, possui legitimidade para representar ao Tribunal, consoante disposto no inciso VII do art. 237 do RI/TCU c/c o art. 113, § 1º, da Lei 8.666/1993.
6.	Ainda, conforme dispõe o art. 103, § 1º, in fine, da Resolução - TCU 259/2014, verifica-se a existência do interesse público no trato da suposta irregularidade/ilegalidade, pois a eventual abstenção injustificada do convenente em repassar os recursos recebidos do FNDE para a empresa contratada que efetivamente tenha cumprido a sua obrigação contratual poderia, em tese, causar prejuízo à política pública em foco (associada com a construção de creches) , materializado pela paralisação da obra até o eventual adimplemento municipal. 
7.	Situação semelhante foi enfrentada no TC Processo 037.056/2020-4, no qual o representante, que fora contratado pelo Município de Kaloré/PR para execução de obra também do Proinfância, reclamava da ausência de pagamentos pelos serviços prestados. O Min. Benjamin Zymler, relator daqueles autos, manifestou pelo conhecimento da representação em despacho e registrou que: 
' (...) Embora não caiba ao Tribunal tutelar os interesses patrimoniais de pessoa jurídica alheia à administração pública, entendo que há interesse público no trato da suposta ilegalidade apontada, uma vez que o alegado inadimplemento dos pagamentos à contratada pode ensejar diversas consequências negativas ao Erário Federal e à própria finalidade da política pública em causa'.
 (despacho do Min. Benjamim Zymler no TC Processo 037.056/2020-4, peça 10) 
8.	Dessa forma, a representação poderá ser conhecida, para fins de comprovar a sua procedência, nos termos do art. 234, § 2º, segunda parte, do Regimento Interno do TCU, aplicável às representações de acordo com o parágrafo único do art. 237 do mesmo RI/TCU.
EXAME SUMÁRIO
9.	Este exame sumário, em consonância com o art. 106 da Resolução - TCU 259/2014, visa verificar se, sob os aspectos de risco, materialidade e relevância, esta representação justifica pronta atuação do Tribunal.
10.	Quanto à materialidade, a importância elevada do valor pactuado entre o Município e o FNDE (R$ 2,3 milhões) justifica atuação específica deste Tribunal. 
11.	No que se associa ao risco, conforme já dito, a retenção injustificada de pagamentos efetivamente devidos a prestadores de serviços pode comprometer o regular desenvolvimento de obras públicas, inclusive paralisando-as.
12.	Por consequência, no campo da relevância, apresentam-se importantes impactos sociais no público-alvo da creche a ser construída.
EXAME TÉCNICO
13.	Em conformidade com as alegações da representante, verificou-se efetivo descompasso entre a execução física e financeira do contrato, a despeito de o FNDE já ter repassado recursos em montante equivalente ao nível de execução contratual informado pelo próprio Município àquela Autarquia. 
14.	Nesse sentido, constatou-se que as vistorias conduzidas pela própria Prefeitura e inseridas no Simec dão conta de que a obra tem 53,69% de execução física desde 10/12/2020 (peça 22) , e que, pelo menos desde outubro daquele ano, outras vistorias já indicavam percentual de execução de 52,37% (peças 20 e 21) .
15.	Quanto ao fluxo financeiro, analisando o extrato do convênio extraído do Sistema Integrado de Gestão Financeira do FNDE (Sigef) , identificaram-se saídas na correspondente conta bancária (Banco do Brasil, agência 1152, c/c 251836; peças 18 e 23) direcionadas ao contratado e ao pagamento de tributos (possivelmente retidos na fonte em decorrência da execução contratual) no montante de R$ 973.345,29, o que equivale a 42% do valor contratado (R$ 973.345,29 / R$ 2.310.134,61) .
16.	No mesmo extrato, percebe-se que o FNDE, a partir do nível de execução informado pelo Município, transferiu recursos ao convenente, conforme as seguintes datas e valores, no montante de R$ 1.227.124,83, equivalente a 53% do mesmo valor contratado:
	Data
	Valor

	1º/2/2021
	R$       185.226,39

	29/1/2021
	R$         69.459,90

	22/7/2020
	R$       185.226,38

	4/10/2019
	R$       138.919,79

	24/7/2019
	R$         69.459,90

	12/6/2019
	R$       162.073,09

	31/12/2018
	R$         69.459,90

	9/7/2018
	R$       347.299,48

	Total
	R$   1.227.124,83

17.	Constata-se, portanto, que a diferença entre o montante transferido pelo FNDE e o que foi efetivamente utilizado na execução contratual por parte do Município (R$ 1.227.124,83 - R$ 973.345,29 = R$ 253.779,54) equivale justamente ao valor aproximado da medição do último período (18/6/2020 a 18/1/2021) informada pela empresa contratada no boletim constante da peça 7 (R$ 254.864,19) , denotando que o Município está retendo a correspondente contraprestação pecuniária pela parcela do produto contratado já entregue. 
18.	De se notar ainda que o somatório dos dois últimos repasses do FNDE, processados em 29/1/2021 (R$ 69.459,90) e 1º/2/2021 (R$185.226,39) , no valor total de R$ 254.686,29, tanto equivale ao valor informado na medição analisada (R$ 254.864,19) , como, por suas datas, indicam que foram realizados em decorrência de a Prefeitura, por intermédio do laudo de vistoria constante da peça 22, ter informado ao FNDE, via Simec, que a obra já tinha alcançado nível de execução equivalente a 53,69% em 10/12/2020.
19.	Destaca-se, em relação a essa obra, que o atual prefeito do Município, por intermédio de novo laudo de vistoria informado no Simec (peça 19) , confirmou o nível de execução em maio deste ano, apesar de que, de forma contraditória, alegou a impossibilidade de aferir o real patamar devido a falhas na transição do cargo, conforme o seguinte trecho:
'Tendo em vista fato de a Obra já estar com 53,69% da sua execução, em conformidade com a última vistoria realizada em 2020, e, que por motivos de falta de transmissão de Governo não foi possível avançar ainda no atual mandato na execução física, uma vez que estão sendo realizados levantamentos documental e in loco, para aferir o atual estágio da Obra. Assim, tendo em vista ainda razão de caso fortuito, força maior ou interferências imprevistas, por desaso administrativo em gestão anterior, conforme Decreto Municipal nº 014/2021, ANEXO, que declarou situação de emergência administrativa, no município de Tanhaçu-Bahia, cria Comitê de Gestor de Crise e dá outras providencias, editado em decorrência inapetência da transição de governo que nos antecedeu, além da necessidade de buscar informações da obra e conclusão da mesma, na atual gestão, cujos atrasos estão sendo apurados e responsabilizados. A Obra encontra-se sob guarda e conservação e o atraso da execução vem ocorrendo em razão de caso fortuito, força maior ou interferências imprevistas, associado ainda a pandemia do Coronavírus (COVID-19) , sua incidência e consequências no Município de Tanhaçu. Em vistoria é possível verificar que a Obra apresenta viabilidade técnica para sua conclusão e para tanto necessita de mais tempo para que seja finalizada, na prorrogação da vigência do referido Termo de Compromisso, em detrimento ainda, da consecução dos objetivos propostos, conforme pactuado Termo. Registre-se ainda que ainda faltam repasses e desembolsos a serem efetuados pelo Concedente (FNDE) , necessários para finalizar a Obra, sendo vital para tanto a prorrogação do seu prazo, por mais 365 (trezentos e sessenta e cinco dias) , a fim de que se conclua a Obra.' (grifou-se) 
20.	As justificativas apresentadas pelo gestor para a paralisação da obra e, por consequência, para requerer a prorrogação da vigência do convênio, ao menos em tese, não parecem condizer com a realidade, pois, apesar de a pandemia do Coronavírus ter potencial para comprometer as receitas próprias do Município, trata-se aqui da aplicação de recursos da União com destinação vinculada a objeto específico.
21.	Outrossim, não seria razoável que, decorridos mais de cinco meses desde a assunção do cargo (1º/1/2021) até a inserção do laudo de vistoria no Simec (4/5/2021) , o atual prefeito ainda não dispusesse de elementos para, de forma concreta, confirmar ou refutar a medição realizada na gestão anterior, isso sem considerar a data de instauração deste processo (10/9/2021) , que configura inércia aparentemente injustificada de mais de nove meses.	
22.	Ademais, fossem reais os motivos apresentados no Simec para a paralisação da obra e, por consequência, para a interrupção de pagamentos, o gestor teria a obrigação de comunicar, formalmente, ao prestador dos serviços contratados os empecilhos que, eventualmente, impediam a efetiva entrega da contraprestação pecuniária pela parcela aparentemente realizada da obra.
23.	Aqui, é bom destacar que, para além do interesse do agente privado no recebimento da obra alegadamente executada, emergem aspectos adicionais de interesse do TCU, em face de sua missão institucional, que podem constituir igualmente a causa de inúmeras obras paralisadas pelo país.
24.	Nesse sentido, um primeiro risco se consubstancia no fato de que construtores contratados pelo Poder Público podem se negar a dar continuidade às correspondentes obras quando, por razões não declaradas (ao menos não de maneira formal) , os gestores se abstenham de realizar os pagamentos devidos.
25.	Isso constitui potencial incentivo para que os contratados se neguem a continuar executando contratos cuja contraprestação pecuniária se mostre incerta a cada parcela executada, além de materializar risco adicional cujo cômputo deve influenciar a composição de preços por parte de futuros interessados em contratar com a Administração Pública.
26.	Não bastassem esses riscos, a prática pura e simples de se abster de realizar tempestivamente pagamentos efetivamente devidos sem a apresentação de razoável justificativa pode também dar azo à exigência de vantagens indevidas para a liberação desses recursos por parte dos gestores responsáveis pela fiscalização da execução contratual e pelas correspondentes liberações financeiras.
27.	Por essas razões, propõem-se diligenciar o Município de Tanhaçu/BA para: i) conhecer os reais motivos que impediram (ou impedem) o pronto pagamento do contratado, com toda a documentação de suporte; ii) esclarecer se a obra se encontra paralisada como sugere as informações de vistorias incluídas no Simec, uma vez que as duas últimas vistorias inseridas no sistema, datadas de dezembro de 2020 e maio de 2021, apontam para o mesmo percentual de execução física da obra: 53,69% (peça 22, p. 2, e peça 19, p. 2) e iii) conhecer as medidas eventualmente adotadas para a conclusão da obra, em caso de paralisação, incluindo a eventual repactuação de prazo junto ao FNDE.
28.	Também se propõe diligenciar a empresa contratada para que informe, além de outros detalhes, se recebeu alguma notificação para interromper a execução da obra ou se, de outra forma, isso decorreu da simples falta de pagamento da parcela já executada.
29.	Além disso, com suporte no art. 250, inciso V, do Regimento, propõe-se a realização de oitiva do FNDE, do Município de Tanhaçu e da empresa Consloc acerca de possível determinação do Tribunal para que sejam restituídos os recursos já transferidos àquele ente federado.
30.	Tal determinação, se materializada, decorrerá da eventual constatação de que o Município não tem adotado medidas efetivas para concluir a obra pactuada com o FNDE, ou de que, para além disso, o gestor municipal tem se furtado de realizar pagamentos efetivamente devidos à contratada, concorrendo de forma injustificada para a paralisação da obra. 
31.	Sob esse prisma, destaca-se que, a despeito da atual correspondência entre o nível de execução da obra e os recursos já disponibilizados pelo FNDE ao Município, o que importa para a política pública é a efetiva entrega do objeto pactuado, com disponibilização de vagas de creche para a parcela da sociedade delas carente.
32.	Logo, se comprovado que o Município, ao se abster de realizar pagamentos efetivamente devidos ao contratado cujos valores já se encontram sob sua guarda, tem concorrido positivamente para que a obra não seja concluída, tanto não há razão para que o Governo Federal continue aportando recursos no projeto quanto se torna exigível a busca pela restituição dos valores já disponibilizados ao convenente e a responsabilização do específico gestor culpado pela inércia eventualmente irregular.   
CONCLUSÃO
33.	O documento constante da peça 1 deve ser conhecido como representação, por preencher os requisitos previstos nos arts. 235 e 237, inciso VII, do Regimento Interno/TCU c/c o art. 113, § 1º, da Lei 8.666/1993 e no art. 103, § 1º, da Resolução - TCU 259/2014.
34.	A plausibilidade dos fundamentos se confirmou pela constatação de que, apesar de o FNDE já ter transferido recursos em montante suficiente para fazer frente ao nível de execução física informada pelo Município de Tanhaçu/BA àquela Autarquia, não foram identificados os correspondentes pagamentos ao prestador dos serviços. (itens 12-21 desta instrução) 
35.	Ponderou-se que, a par do interesse privado do representante (de receber o correspondente pagamento pelos serviços prestados) , insurgiam outras características na situação analisada que, além de atentarem contra a transparência esperada das decisões públicas, poderiam concorrer para falta de finalização da obra e dar ensejo a dúvidas sobre as reais razões da falta de pagamento.
36.	Ante essas ponderações, considerou-se necessário diligenciar o Município e a empresa contratada para colher maiores informações acerca do atual estágio da execução físico-financeira e das razões da paralisação da obra e da interrupção dos pagamentos.  (itens 22-27 desta instrução) 
37.	Considerou-se ainda necessário realizar a oitiva do FNDE, do Município e da empresa contratada sobre os fatos tratados neste processo, mais precisamente acerca de eventual determinação do TCU que julgue necessária a restituição dos valores já disponibilizados pela Autarquia, dada a eventual confirmação de que o Município não tem adotado medidas efetivas para o restabelecimento da regularidade da execução contratual.  (itens 28-31 desta instrução) 
PROPOSTA DE ENCAMINHAMENTO
38.	Ante a exposição, submetem-se os autos à consideração superior, propondo:
a) conhecer desta representação, satisfeitos os requisitos de admissibilidade previstos nos arts. 235 e 237, inciso VII, do Regimento Interno deste Tribunal, c/c o art. 113, § 1º, da Lei 8.666/1993, e no art. 103, § 1º, da Resolução - TCU 259/2014;
b) realizar diligência, com fundamento no art. 157 do RI/TCU, ao Município de Tanhaçu/BA, para que, no prazo de quinze dias, sejam encaminhados os seguintes documentos e informações do contrato 276/2018, relacionado com a execução da obra da creche que constitui o objeto do convênio firmado entre aquele Município e o Fundo Nacional de Desenvolvimento da Educação (FNDE) , por intermédio do termo/convênio 201801007/2018		, pactuado no valor total de R$ 2.315.329,86 (peça 15) : 
b.1) o Município já realizou pagamentos em volume suficiente para equalizar a execução financeira ao nível da execução física informado pelo ente federado ao FNDE por intermédio da vistoria constante da peça 19, datada de 4/5/2021?
b.2) em caso de resposta negativa ao item 'b.1', quais as razões para o atraso dos repasses? Tais razões foram formalmente comunicadas ao contratado? por quais meios e quando? (remeter cópias comprobatórias das comunicações) 
b.3) em caso de resposta positiva ao item 'b.1', remeter todos os documentos comprobatórios do pagamento e de sua correspondência com o nível de execução da obra contratada informado ao FNDE no Simec;
b.4) remeter cópias de todas as comunicações originadas da Prefeitura para a empresa Consloc Construtora e Locações Ltda., CNPJ 02.584.213/0001-33 (e da empresa para a Prefeitura) , desde a vistoria datada de 8/10/2020 até a data de resposta a esta diligência;
b.5) no exercício de 2021, realizaram-se reuniões e/ou contatos entre representantes da Prefeitura e da empresa Consloc Construtora e Locações LTDA para tratar do fluxo de pagamentos referente ao citado contrato 276/2018?
b.6) em caso de resposta positiva para o item 'b.5', remeter cópias de eventuais atas ou, alternativamente, ante eventual inexistência daqueles registros, informar os detalhes acerca da reunião (ou reuniões) e as decisões dela (s) decorrentes; 
b.7) atualmente, a obra da referida creche está parada ou em execução? caso parada, i) quais as específicas razões para a interrupção da obra? ii) o Município emitiu alguma ordem de serviço para a retomada que não tenha sido acatada pela empresa Consloc Construtora e Locações LTDA no exercício de 2021?
b.8) em caso de paralisação da obra, i) quais as medidas efetivamente adotadas pelo Município para a sua continuidade e conclusão? ii) qual a previsão de conclusão? e iii) foi repactuado o prazo acordado com o FNDE no citado convênio? (remeter documentação comprobatória das informações) 
c) realizar diligência, com fundamento no art. 157 do RI/TCU, à empresa Consloc Construtora e Locações LTDA, CNPJ 02.584.213/0001-33, para que, no prazo de quinze dias, sejam encaminhados os seguintes documentos e informações do contrato 276/2018, relacionado com a execução da obra da creche que constitui o objeto do convênio firmado entre o Município de Tanhaçu e o Fundo Nacional de Desenvolvimento da Educação (FNDE) , por intermédio do termo/convênio 201801007/2018		, pactuado no valor total de R$ 2.315.329,86 (peça 15) : 
c.1) já houve equalização da execução financeira do contrato com o nível de execução física informado pelo Município ao FNDE no Simec?
c.2) atualmente, a referida obra está parada ou em execução?
c.3) a eventual paralisação decorreu da falta de pagamento à empresa de parcela já executada da obra ou, de outra forma, de determinação/solicitação do Município contratante?
c.4) no exercício de 2021, realizaram-se reuniões e/ou contatos entre representantes da Prefeitura e da empresa Consloc Construtora e Locações LTDA para tratar do fluxo de pagamentos referente ao citado contrato 276/2018? 
c.5) em caso de resposta positiva para item 'c.4', remeter cópia de eventuais atas ou, alternativamente, ante eventual inexistência daqueles registros, informar os detalhes acerca da reunião (ou reuniões) e as decisões dela (s) decorrentes; 
c.6) o Município, por qualquer meio, comunicou à empresa a existência de eventual inadimplência da contratada que justificasse o atraso nos repasses financeiros? (remeter cópia dessas possíveis comunicações) 
d) com fundamento no art. 250, inciso V, do Regimento Interno, determinar a realização de oitiva do Município de Tanhaçu/BA, do Fundo Nacional do Desenvolvimento da Educação (FNDE) e da empresa Consloc Construções e Locações LTDA acerca dos fatos tratados nesta representação que podem resultar em determinação do Tribunal para que seja instaurada tomada de contas especial visando reaver os valores já transferidos ao ente federado no âmbito do convênio firmado entre aquele Município e o Fundo Nacional de Desenvolvimento da Educação (FNDE) , por intermédio do termo/convênio 201801007/2018, pactuado no valor total de R$ 2.315.329,86 (peça 15) ;
e) encaminhar cópia das peças 15 a 23 e da presente instrução ao Município de Tanhaçu/BA, ao Fundo Nacional do Desenvolvimento da Educação (FNDE) e à empresa Consloc Construções e Locações LTDA, a fim de subsidiar as manifestações a serem requeridas."
	
	É o relatório.

Fabio Damasceno Penna, representando Consloc Construtora e Locações Ltda.

Não atuou

REPRESENTAÇÃO. SUPOSTO INADIMPLEMENTO DE OBRIGAÇÃO CONTRATUAL. INCOMPETÊNCIA DO TCU. NÃO CONHECIMENTO DA REPRESENTAÇÃO. CIÊNCIA E ENCAMINHAMENTO DE CÓPIA DA DELIBERAÇÃO.

REPRESENTAÇÃO (REPR)

Secretaria de Controle Externo da Educação, da Cultura e do Desporto (SecexEduc)

Trata-se de representação formulada pela Consloc Construtora e Locações Ltda., em que a empresa reclama a ausência de pagamento pelo Município de Tanhaçu/BA de parcela efetivamente construída e entregue da creche municipal, que constitui o objeto do convênio firmado entre aquele Município e o Fundo Nacional de Desenvolvimento da Educação (FNDE) , por intermédio do termo/convênio 201801007/2018, pactuado no valor total de R$ 2.315.329,86.
2.	De acordo com as informações prestadas pela representante e as disponíveis no Sistema Integrado de Monitoramento, Execução e Controle do Ministério da Educação - Simec, o objeto já teria alcançado patamar de execução de 53,69%, na data-base de 4/5/2021, e o Município teria pago somente 42% do valor contratado.
3.	A diferença corresponderia ao valor aproximado da última medição, relativo ao período de 18/06/2020 a 18/01/2021, no montante de R$ 254.864,19, o que configuraria retenção irregular de contraprestação pecuniária prevista em contrato.
4.	Propõe a SecexEducação, com efeito, em face da existência de interesse público na obra, o conhecimento da representação e a realização de diligências ao Município e à contratada, para esclarecimento dos fatos, bem como a realização de oitiva desses mesmos interessados e do FNDE " (...) acerca dos fatos tratados nesta representação que podem resultar em determinação do Tribunal para que seja instaurada tomada de contas especial visando reaver os valores já transferidos ao ente federado no âmbito do convênio firmado (...) ".
5.	Lamento discordar desse encaminhamento, reconhecendo, todavia, o zelo demonstrado pela unidade técnica.
6.	Entendo que a representante busca com este procedimento a satisfação de um interesse econômico direto e exclusivo da empresa. Está-se, evidentemente, diante de uma discussão acerca de direitos e deveres pactuados e de um eventual descumprimento contratual.
7.	É certo que, em toda ação governamental, há um interesse público, ainda que subjacente. No caso em análise, o FNDE firmou uma avença com o Município com vistas a disponibilizar para a sociedade local uma creche, que materializa uma política de inequívoco interesse público.
8.	Todavia, um hipotético atraso no pagamento de serviços contratualmente pactuados entre ente federado e uma empresa para a edificação da creche não caracteriza uma "ilegalidade do ato ou do contrato" que faria incidir o disposto no art. 45 da Lei Orgânica do TCU, decorrente do art. 71, incisos IX e X da Constituição Federal, a atrair a competência originária de atuação desta Corte de Contas. Há outros caminhos legalmente estabelecidos, seja no âmbito administrativo ou judicial, para impelir a administração faltosa a adimplir cláusulas contratuais. 
9.	Incumbe ao TCU, segundo a Constituição Federal, auxiliar o Congresso Nacional no exercício do controle externo da Administração Pública e não o dever de fiscalizar, pari passu, a execução de todo e qualquer contrato que envolva a aplicação de recursos públicos.
10.	Esse entendimento, aliás, consta de diversos enunciados publicados pela Jurisprudência Selecionada desta Corte de Contas. Eis alguns exemplos:
"Controvérsias entre os jurisdicionados e terceiros, originadas da execução de contratos administrativos, não atraem, por si sós, a competência do TCU, devendo ser resolvidas administrativa ou judicialmente.
Acórdão 2282/2021-TCU-Plenário (Relator Ministro Jorge Oliveira) 
Não compete constitucionalmente ao TCU decidir sobre reclamações de particulares para a salvaguarda de seus eventuais direitos e interesses subjetivos juridicamente tutelados.
Acórdão 2321/2015-TCU-Plenário (Relator: Ministro Vital do Rêgo) 
Não se inclui entre as competências constitucionais do TCU a solução de controvérsias instaladas no âmbito de contratos firmados entre seus jurisdicionados e terceiros.
 (Acórdão 875/2014-TCU-Primeira Câmara (Relator Ministro Walton Alencar Rodrigues) 
A competência do Tribunal de Contas da União, nos processos de representação, se destina a assegurar primordialmente a observância do interesse público, e não de interesse meramente privado.
Acórdão 3273/2013-TCU-Plenário (Relator: Ministro-Substituto André de Carvalho) 
Não cabe ao TCU tutelar direito subjetivo de representante. Em busca da satisfação de pretensão a direito aparentemente violado, o representante deve recorrer à via administrativa, junto ao contratante, ou diretamente à via judicial.
Acórdão 712/2012-TCU-Plenário (Relator: Ministro Augusto Nardes) 
Não se inclui entre as competências constitucionais do TCU a solução de controvérsias instaladas no âmbito de contratos firmados entre seus jurisdicionados e terceiros ou a prolação de provimentos jurisdicionais reclamados por particulares para a salvaguarda de seus direitos e interesses subjetivos, salvo se, de forma reflexa, esses litígios atingirem o patrimônio público ou causarem prejuízo ao erário.
Acórdão 1648/2020-TCU-Plenário (Relator: Ministro-Substituto Augusto Sherman) "
11.	Assim, proponho o não conhecimento da presente representação, por ser a matéria alheia à competência desta Corte de Contas, sugerindo, entretanto, que se dê ciência da presente deliberação ao FNDE, para que este avalie, dentro de suas atribuições, a eventual adoção de providências com vistas a resguardar os cofres públicos e a garantir a consecução da política pública por ele patrocinada.
	Ante o exposto, Voto pela adoção da minuta de acórdão que ora submeto a este Colegiado.
TCU, Sala das Sessões, em 26 de outubro de 2021.
JORGE OLIVEIRA 
Relator